【裁判字號】    94,上,369
【裁判日期】    950725
【裁判案由】    遷讓房屋
【裁判全文】
臺灣高等法院臺中分院民事判決           94年度上字第369號
上  訴  人  丙○○
            戊○○
            丁○○
            己○○
            甲○○○
上  列五人
訴訟代理人  蕭文濱律師
被  上訴人  庚○○    住彰化縣員林鎮○○路25號
訴訟代理人  李淵源律師
複  代理人  周進文律師
複  代理人  乙○○    住台中市○區○○街231號3樓
上列當事人間請求遷讓房屋事件，上訴人對於民國94年9月23日
臺灣彰化地方法院94年度訴字第142號第一審判決提起上訴，本
院於95年7月11日言詞辯論終結，判決如下：
    主  文
上訴駁回。
第二審訴訟費用由上訴人負擔。
    事實及理由
甲、程序方面：
一、本件被上訴人係主張如原判決附圖編號２所示建物係上訴人
    丙○○、戊○○、丁○○、己○○、甲○○○等五人（以下
    稱上訴人丙○○等五人）之被繼承人游培生前所建，該建物
    係無權占有被上訴人所有之土地上，因而訴請上訴人丙○○
    等五人將該建物拆除，並返還建物所占用之土地，查游培於
    七十一年間死亡，其繼承人即上訴人丙○○等五人均未拋棄
    繼承，有原審九十五年三月十日彰院鳴文字第0950000190號
    函附卷可稽（見本院卷第九十四頁），是上述建物應由上訴
    人丙○○等五人繼承而為上訴人丙○○等五人公同共有，被
    上訴人以上訴人丙○○等五人為被告，於第一審提起本件訴
    訟，上訴人丙○○等五人就此部分均有實施訴訟之權能，均
    為適格當事人，上訴人戊○○、丁○○、己○○、甲○○○
    抗辯稱彼等均未繼承原判決附圖編號２所示建物，對造對彼
    等起訴，當事人不適格云云，並非可採。
二、本件兩造均不爭執被上訴人已依原判決主文第六項提供擔保
    金後由執行法院依判決內容命上訴人丙○○自原判決附圖編
    號１所示建物遷讓，執行完畢後，由被上訴人自行將原判決
    附圖編號１所示建物拆除完畢；又如原判決附圖編號２所示
    建物已由被上訴人依據原判決主文第五項提供擔保金後由執
    行法院將之拆除完畢，惟此均係假執行所致，至於本訴部分
    ，被上訴人之請求是否有理由，本院仍應予審判，均先明
    。
乙、實體方面：
一、兩造之聲明：
（一）上訴人方面：求為判決：
  １、原判決廢棄。
  ２、被上訴人在第一審之訴及假執行之聲請均駁回。
（二）被上訴人方面：求為判決：駁回對造之上訴。
二、本件被上訴人起訴主張：坐落彰化縣員林鎮○○段第411之2
    地號土地，及該土地上如原判決附圖編號1所示之建物即門
    牌號碼彰化縣員林鎮○○路521號房屋，係被上訴人於民國
    （以下同）九十四年一月間向彰化縣員林鎮公所標購，繳清
    價金，於同年二月一日辦妥土地所有權移轉登記，取得所有
    權，同年二月十四日點交給被上訴人，上訴人丙○○並無任
    何權源卻占有上開房屋，侵害被上訴人之房地所有權，被上
    訴人得依民法第七百六十七條規定，請求上訴人丙○○自上
    述房屋遷讓，將該房屋交還系爭房屋；上訴人丙○○雖曾向
    訴外人即系爭房地之前手員林鎮公所承租上述房屋，惟其房
    屋租賃契約已於九十二年十二月三十一屆滿，訴外人員林鎮
    公所已於九十三年一月三十一日日通知上訴人丙○○搬遷，
    上訴人丙○○已於同年月十二日收受該函，縱令訴外人員林
    鎮公所於租期屆滿後有向上訴人丙○○收取款項，但員林鎮
    公所已於收受前之公函中表明所收受之款項為補償金，並非
    租金，不得依民法第451條規定視為不定期租賃；另員林鎮
    公所雖未依原租賃契約第11條之規定通知上訴人丙○○承購
    租賃物，但因租約屆滿在先，上訴人丙○○已非承租人，自
    無租賃契約第11條之適用而主張優先承買，亦不得依彰化縣
    縣有財產管理自治條例第50條第1項第3款之規定主張優先承
    買；況且此等優先購買僅為債權性質，不得對抗被上訴人；
    又員林鎮公所原僅將上開房屋出租予上訴人丙○○，而非將
    土地出租予上訴人丙○○建屋，自無土地法第104條租地建
    屋規定之適用；上訴人丙○○所引用之彰化縣縣有財產管理
    自治條例，係彰化縣政府為統一管理縣有財產而定之內規，
    惟上開系爭房地原係訴外人員林鎮公所所有，並非縣有財產
    ，無該條例之適用，上訴人丙○○占有上述房地，屬無權占
    有。又上述土地上如原判決附圖編號２所示之建物，為上訴
    人丙○○等五人之被繼承人游培所建，游培於七十一年間死
    亡，其繼承人即上訴人丙○○等五人均未拋棄繼承之情，有
    原審九十五年三月十日彰院鳴文字第0950000190號函附卷可
    稽（見本院卷第九十四頁），是上述建物應由上訴人丙○○
    等五人繼承，屬上訴人丙○○等五人公同共有，上訴人丙○
    ○等五人無任何合法權源，以上開建物占有上述土地，亦屬
    無權占有，已侵奪被上訴人之所有權，被上訴人亦得本於物
    上請求權，請求上訴人丙○○等五人應將原判決附圖編號2
    所示土地上之建物拆除，並將土地返還予被上訴人；被上訴
    人自94年2月1日取得系爭土地所有權，系爭土地93年申報地
    價每平方公尺為新台幣（下同）31,675元，上訴人丙○○無
    權占有如附圖編號1所示部分之土地29平方公尺，受有相當
    於租金之利益每月7655元（31675×29×0.1÷12＝7655），
    被上訴人依土地法第一百零五條、第九十七條規定，請求上
    訴人丙○○給付自94年2月起至同年6月止所受相當於法定租
    金之不當得利38275元及自94年7月8日起至清償日止，按年
    息百分之五計算之利息，另應自94年7月1日起至返還系爭土
    地之日止，按月給付7655元等情，爰本於物上請求權，求為
    命：（一）上訴人丙○○等五人應將坐落彰化縣員林鎮○○
    段第411之2地號土地上如原判決附圖編號2所示面積29平方
    公尺土地上之建物拆除，並將上開土地返還予被上訴人。（
    二）上訴人丙○○應自坐落彰化縣員林鎮○○段第411之2地
    號土地上如原判決附圖編號1所示面積29平方公尺土地上建
    物門牌號碼彰化縣員林鎮○○路521號之房屋遷讓返還予被
    上訴人。（三）上訴人丙○○應給付被上訴人38275元及自
    94年7月8日起至清償日止按年息百分之五計算之利息，暨自
    94年7月1日起至返還如原判決附圖編號1所示面積29平方公
    尺土地上建物即門牌號碼彰化縣員林鎮○○路521號房屋之
    日止，按月給付被上訴人7655元。並均宣告假執行之判決。
三、
（一）上訴人丙○○辯稱：上述土地，及門牌號碼彰化縣員林鎮
      ○○路521號房屋，原為彰化縣員林鎮公所有，自日據時
      代上訴人之父即向日人承租，光復後政府接收為臺中縣所
      有，嗣改制為彰化縣所有再變更為員林鎮公所所有，家父
      過世後由伊繼續承租，因該屋於48年八七水災時部分受損
      ，經家父依規定重建如附圖所示編號2部分，編號1部分為
      鎮有房屋並為修建，原租期至92年12月31日屆滿，然伊繼
      續居住使用，鎮公所亦繼續開出93年度上下期租金繳款書
      供伊繳納，伊有繳納，員林鎮公所函通知伊稱：「於未收
      回前仍為使用者，按租金方式繳納使用補償金」，可知員
      林鎮公所同意伊繼續使用租賃物，依民法第451條規定，
      應視為不定期限繼續租約，依同法第425條規定，租賃關
      係對被上訴人繼續生效而不消滅，又依租賃契約第11條及
      彰化縣縣有財產管理自治條例第50條第1項第3款規定：出
      租房屋及土地標售時，承租人有依得標價格優先購買之權
      ，且依土地法第104條：基地出賣時，承租人有依同一條
      件優先購買之權，標售公告亦載明：「．．．及彰化縣縣
      有財產管理自治條例．．．．」，足見有該條例適用，員
      林鎮公所未將標售價格通知伊，竟移轉所有權予被上訴人
      ，伊知悉後於94年1月17日以存證信函向員林鎮公所主張
      優先承買權，故員林鎮公所與被上訴人之間買賣移轉登記
      應撤銷。又如原判決附圖編號2所示部分建物係伊父親所
      建，非伊所建，伊無處分之權能，被上訴人訴請伊拆除，
      於法不合；另土地法第97條、105條規定之租金以不超過
      申報地價年息百分之十為限，被上訴人竟按百分之十計算
      ，顯有未合，又系爭房屋陳舊，近年百業蕭條生意難為，
      被上訴人按年息百分之十請求返還不當得利，顯然過高，
      被上訴人標購系爭房地，經員林鎮公所於94年2月14日點
      交，被上訴人取得使用權始於此時，竟請求自94年2月1日
      起之不當得利，依法不合，被上訴人於94年2月23日起訴
      ，竟請求2月至6月之不當得利，顯乏法律依據；上訴人戊
      ○○、丁○○、甲○○○、己○○並未繼承游培之遺產，
      對系爭房地無權利義務可言等語。
（二）上訴人戊○○、丁○○、甲○○○、己○○於原審具狀辯
      稱：附圖編號2所示面積29平方公尺建物，為伊父親游培
      於48年八七水災後依重建規定重建，依土地法104條規定
      伊父親或繼承人應有優先承買權，員林鎮公所未通知優先
      買權人及移轉登記予被上訴人，依土地法第104條第2項，
      此一買賣不得對抗優先承買權人，故伊父親之繼承人得據
      以對抗被上訴人。繼承人之一之上訴人丙○○曾於94年1
      月17日向員林鎮公所聲明願優先承買，因此被上訴人訴請
      拆屋還地為無理由；又伊父親游培於71年2月10日死亡，
      彼等未繼承取得遺產，被上訴人於第一審追加彼等為被告
      ，被告當事人不適格，被上訴人之訴為無理由等語。
四、兩造不爭執之事實：
（一）坐落彰化縣員林鎮○○段第411之2地號土地，及該土地上
      如原判決附圖編號1所示之建物即門牌號碼彰化縣員林鎮
      ○○路521號房屋，原係訴外人彰化縣員林鎮公所所有，
      被上訴人於九十四年一月間，向訴外人彰化縣員林鎮公所
      標購，繳清價金，於同年二月一日辦妥土地所有權移轉登
      記，同年二月十四日點交給被上訴人。
（二）上訴人丙○○曾向彰化縣員林鎮公所承租上述房屋，其房
      屋租賃契約已於九十二年十二月三十一屆滿，訴外人員林
      鎮公所已於九十三年一月三十一日日通知上訴人丙○○搬
      遷，上訴人丙○○已於同年月十二日收受該函。
（三）上述土地上如原判決附圖編號２所示之建物，為上訴人丙
      ○○等五人之被繼承人游培所建，游培已於七十一年間死
      亡，其繼承人為上訴人丙○○等五人。
      以上事實，並有土地登記謄本、彰化縣員林鎮公所函、鎮
      有房地標售點交得標人紀錄、彰化縣員林鎮公所公告、彰
      化縣員林鎮公所公有房屋租賃契約、存證信函、存證信函
      送達回執、戶籍謄本、繼承系統表等在卷可稽（原審卷第
      八至十一頁、第三十頁、第三十一頁、第四十一至四十四
      頁，第五十三至五十六頁、第一０四至一一三頁），堪信
      為真實，本院並採為判決之基礎。
五、本件之爭點：
（一）上訴人丙○○向彰化縣員林鎮公所承租上述房屋，其房屋
      租賃契約於九十二年十二月三十一屆滿後，彰化縣員林鎮
      公所是否有繼續收取租金而成為不定期租賃？
（二）彰化縣員林鎮公所將上述房地標售給被上訴人時，上訴人
      丙○○是否有優先購買權？上訴人丙○○能否以此優先購
      買權對抗被上訴人？
（三）上訴人丙○○等五人以原判決附圖編號2所示建物占有使
      用系爭土地，有無正當權源？
六、關於上訴人丙○○向彰化縣員林鎮公所承租如原判決附圖編
    號1所示房屋及該屋坐落之基地，其房屋租賃契約是否已消
    滅部分：
    上訴人丙○○向訴外人彰化縣員林鎮公所承租如原判決附圖
    編號1所示房屋及房屋坐落之基地，其房屋租賃契約已於92
    年12月31日期滿之事實，有上訴人所提被上訴人不爭執之台
    灣省彰化縣員林鎮公有房屋租賃契約可稽（見原審卷第三十
    頁），上訴人丙○○雖辯稱：租期屆滿後，伊繼續居住使用
    ，鎮公所亦繼續開出93年度上下期租金繳款書供伊繳納，伊
    有繳納，員林鎮公所函通知伊稱：「於未收回前仍為使用者
    ，按租金方式繳納使用補償金」，可見員林鎮公所已於租期
    屆滿後同意伊繼續使用租賃物，依民法第451條規定，原租
    賃契約已視為不定期限繼續租約等語。惟為被上訴人所否認
    。按租賃定有期限者，其租賃關係於期限屆滿時消滅，為民
    法第450條第1項所明定。而同法第451條所謂「視為不定期
    限繼續契約」，須承租人於租期屆滿後，仍為租賃物之使用
    收益，而出租人不即表示反對之意思時，始有其適用。如出
    租人已以書面向承租人表示於期限屆滿後不再繼續出租之意
    思，則租約已不繼績存續，顯與民法第451條規定之情形有
    間，縱於其後有收受原承租人支付與租金金額相當之賠償金
    額，亦屬租賃關係消滅後，因租賃物遲延返還所生損害之性
    質，不容原承租人以不定期限繼續契約為爭執。本件訴外人
    員林鎮公所已於93年1月9日發文向上訴人丙○○表示上訴人
    丙○○係無權占有上開系爭房地，更於函文說明欄內具體表
    明：「一、台端（指上訴人丙○○，以下同）與本所訂立之
    租賃契約於九十二年十二月三十一日已屆滿。屆滿後台端與
    本所已無租賃關係存在．．．．二、．．．．請台端於函到
    後即刻騰空及遷出前開租賃物，並自九十三年一月一日起迄
    交還本所租賃物前，繳納本所相當於租金損害之賠償金額」
    等語，有彰化縣員林鎮公所於九十四年四月六日檢送給原審
    法院之該所九十三年一月九日員鎮財字第０九三００００七
    九九號函附卷可稽（見原審卷第五十二頁、第五十四頁），
    該函已於93年1月12日送達上訴人丙○○，亦有送達回執影
    本附卷足憑（見同卷第五十六頁），顯見訴外人員林鎮公所
    已於相當時期內向原承租人即上訴人丙○○為不再出租之意
    思表示，且上訴人於93年間繳納予員林鎮公所之款項，亦經
    註明為「使用補償金」，此亦有上訴人所提「彰化縣員林鎮
    公所93年租金繳款書」上「租金」欄亦註明「使用補償金」
    等字可據 (見本院卷第八十八頁、第八十九頁)，足見上訴
    人丙○○繳給員林鎮公所之款項性質已非租金，而係「使用
    補償金」，揆諸前揭說明，上開房地之原租賃契約已於92年
    12月31日屆滿時消滅，要無民法第451條之適用，上訴人丙
    ○○所辯租賃關係仍繼續存在云云，並非可採。上訴人雖援
    引最高法院四十六年台上字第五一九號判例，主張上訴人丙
    ○○與員林鎮公所訂立之上述租賃契約因員林鎮公所於租約
    屆滿後繼續收取租金而成為不定期租約。惟為被上訴人所否
    認。查最高法院上述判例意旨，僅在闡明租期屆滿後，出租
    人若繼續向承租人收取租賃物之使用對價，不論其以何名稱
    收受，均應認其收受者為租金之意旨，未提及出租人於租期
    屆滿後是否已明確向承租人表示反對承租人繼續使用租賃物
    之情形。而本件房屋原出租人員林鎮公所已於租期屆滿後發
    函向承租人明確表示反對承租人繼續使用租賃，不再繼續租
    給上訴人丙○○等情，已詳如上述，是本件之事實與上述判
    例之事實未盡相同，上訴人援引上述判例，主張租約尚未消
    滅云云，亦無可採。
七、關於被上訴人請求上訴人丙○○自上述土地上如原判決附圖
    編號1所示房屋遷讓返還被上訴人部分：
（一）被上訴人主張伊向彰化縣員林鎮公所標購取得上述地段第
      411之2地號土地所有權及如原判決附圖編號1所示土地上
      之建物即門牌號碼彰化縣員林鎮○○路521號房屋之處分
      權，上訴人無任何權源而住居於上述房屋，妨害被上訴人
      所有權之行使，被上訴人本於物上請求權，請求上訴人丙
      ○○應自上述房屋遷讓交還被上訴人。上訴人丙○○則以
      上開情詞為辯。
（二）按民法第七百六十七條規定：「所有人對於無權占有或侵
      奪其所有物者，得請求返還之」。本件上述地段第411之
      2地號土地及該土地上如原判決附圖編號1所示之房屋，為
      被上訴人所有，而上訴人向上述房屋前所有人彰化縣員林
      鎮公所承租之房屋租賃契約已於九十二年十二月三十一日
      屆滿，期滿未再續租，租約已消滅等情，已如上述，上訴
      人丙○○原先占有使用上述房屋權源之上述租賃契約既已
      消滅，則上訴人丙○○於租賃契約消滅後繼續占有使用上
      述房屋，即無合法權源，被上訴人本於物上請求權，請求
      上訴人丙○○自上述房屋遷讓，即屬正當。
（三）上訴人丙○○雖抗辯稱：伊就原判決附圖編號1所示房屋
      ，與前所有人員林鎮公所訂立之租賃契約之租期雖已於九
      十二年十二月三十一日屆滿，但租期屆滿後員林鎮公所繼
      續收取租金，伊繼續支付租金而占有使用房屋，該租約已
      不定期限繼續存續，依民法第四百二十五條買賣不破租賃
      之規定，租賃關係對被上訴人繼續存續，伊仍有權占有使
      用上述房屋等語。惟為被上訴人所否認。查上訴人丙○○
      與員林鎮公所就上述房屋所訂立之租賃契約，其租期已於
      92年12月31日屆滿時消滅，期滿未再續租，租約已消滅，
      無民法第四百五十一條「視為以不定期限繼續契約」之適
      用等情，已如前述（見本判決理由六所載），被上訴人於
      94年2月1日取得上開土地所有權，且於94年2月14日經員
      林鎮公所將上開房地點交予被上訴人，上訴人丙○○即不
      得再執上述事由，以其與員林鎮公所所訂之原租賃契約，
      主張對被上訴人仍有租賃關係存在，上訴人丙○○上開所
      辯，即無可採。
（四）上訴人丙○○另辯稱：依租賃契約第11條及彰化縣縣有財
      產管理自治條例第50條第1項第3款規定：出租房屋及土地
      標售時，承租人有依得標價格優先購買之權，且依土地法
      第104條：基地出賣時，承租人有依同一條件優先購買之
      權，訴外人員林鎮公所將原判決附圖編號1所示房屋及上
      述地段411之2地號土地出售給被上訴人時，上訴人丙○○
      有優先承買權，上訴人丙○○得以此優先承買權對抗被上
      訴人，被上訴人不得請求上訴人丙○○遷讓房屋等語。此
      亦為被上訴人所否認。查上述房地公開標售時，上開房地
      已無租賃關係存在之情，業如上述，上訴人丙○○既非承
      租人，於上述房地公開標售時自無優先購買權可言，是上
      訴人丙○○所辯伊有優先購買權得對抗被上訴人，員林鎮
      公所與被上訴人之間買賣無效，移轉登記應予撤銷云云，
      即無足採。再查，上訴人丙○○就上述地段411之2地號土
      地及原判決附圖編號1所示房屋所訂立之房屋租賃契約，
      其第十一條雖約定：「出租機關如通知承租人承購本租約
      租賃物時，承租人願照通知出售價格及限期承購，否則聽
      憑出租機關收回處理，不得要求任何補償並決無異議」（
      見原審卷第三十頁），依此文句，係雙方約定出租機關（
      即員林鎮公所）如通知承租人（即上訴人丙○○）承購租
      賃物時，上訴人丙○○可按照該通知所載之價格承購，並
      非如上訴人丙○○所稱上述房地出售給他人之時，上訴人
      丙○○當然有優先購買權；員林鎮公所九十二年十一月十
      日員鎮財字第0920036556號函說明二雖載稱：「．．．二
      、本租約將於九十二年十二月三十一日終止，屆期依雙方
      訂立鎮有房屋租賃契約第十一條及第十三條第五款規定辦
      理」等語（見原審卷第八十九頁），惟該函僅載稱依上述
      房屋租賃契約第十一條之約定辦理，但該條係約定若員林
      鎮公所通知上訴人丙○○承購上述房地時，上訴人丙○○
      可按照該通知所載之價格承購，並非如上訴人丙○○所稱
      上述房地出售給他人之時上訴人丙○○當然有優先購買權
      ，已如上述，而上訴人丙○○迄未證明員林鎮公所有通知
      伊承購上述房地，是其主張優先承購，即非有據；至於上
      述房屋租賃契約第十三條第五款係約定：「本租約期間中
      ，租賃物有左列情形之一者，出租機關得隨時終止租約，
      承租人決無異議．．．（五）經出租機關核定依法標售範
      圍者．．．」（見原審卷第三十頁反面），此係約定租賃
      物如經員林鎮公所核定依法標售者，員林鎮公所得終止租
      約，並非有關上訴人丙○○能否優先購買上述房地之約定
      ，自難以上述約款而認定上訴人丙○○有優先購買權。是
      上訴人丙○○援引上述房屋租賃契約第十一條主張伊有優
      先購買權，即無足採。另查「彰化縣縣有財產管理自治條
      例」第五十條第一項載稱：「依前條規定（指非公用不動
      產出售範圍）出售之不動產，其處理方式如下：．．．．
      三、出租房屋及土地均屬縣（指彰化縣）有者，照現狀標
      售。但承租人有依得標價格優先購買之權」（見原審卷第
      三十六頁），又該條例第一條：「彰化縣政府為統一管理
      縣有財產，特制定本自治條例」，第二條：「本自治條例
      所稱縣有財產，係彰化縣依法令規定或報奉上級政府核准
      或由於預算支出及接受贈與所取得之財產」，足見上述自
      治條例，係彰化縣政府為統一管理縣有財產而定之內規，
      其規範對象為彰化縣政府之縣有財產，惟本件兩造均不爭
      執上開房地原係訴外人員林鎮公所所有，並非縣有財產，
      依上述規定，自無該條例之適用，上訴人丙○○援引上述
      自治條例第五十條第一項第三款之規定，主張有優先購買
      權，即非正當，員林鎮公所之標售公告上雖有記載上開自
      治條例，惟此僅係表明其標售之依據，並未於公告中明示
      上訴人有優先購買權，其公告第五點甚至載明「凡對本標
      售標的物有權利主張者，應於開標日五日前具有關權利憑
      證正本送標售機關，逾期視為放棄一切權利（見原審卷第
      九十頁），自難徒憑標售公告有上述記載，即認上訴人丙
      ○○有優先購買權。至員林鎮公所九十二年十一月十日員
      鎮財字第0920036556號函說明二雖載稱「另依據彰化縣縣
      有財產管理自治條例第五十條 (第一項)第三款規定，承
      租人有依得標價格優先購買之權」等語（見原審卷第八十
      九頁），惟查上述自治條例之規範對象為彰化縣政府之縣
      有財產，本件兩造均不爭執上開房地原係訴外人員林鎮公
      所所有，並非縣有財產，無該條例之適用等情，已如上述
      ，是亦難依上述函文有上開記載，即認上訴人丙○○對於
      上述房地標售時有優先購買權，上訴人游坤上述抗辯，亦
      不足採。從而，被上訴人本於物上請求權，請求上訴人丙
      ○○應自上述411之2地號土地及該土地如原判決附圖編號
      1所示房屋遷讓返還予被上訴人，自屬有據。
（五）承上所述，被上訴人本於物上請求權，請求上訴人丙○○
      應自上述411之2地號土地及該土地如原判決附圖編號1所
      示房屋遷讓返還予被上訴人，洵屬正當，原審就此部分，
      為被上訴人勝訴之判決，並分別酌定相當擔保金額，為「
      准」、「免」假執行之宣告，核無不合，上訴論旨，就此
      部分指摘原判決失當，求予廢棄，非有理由，應予駁回。
八、關於被上訴人請求上訴人丙○○等五人將原判決附圖編號２
    所示房屋拆除，並將土地返還被上訴人部分：
（一）被上訴人主張上述地段411之2地號土地上如原判決附圖編
      號２所示面積29平方公尺之建物，係上訴人丙○○等五人
      之父游培所建，游培死亡後，該建物由上訴人丙○○等五
      人繼承，上訴人丙○○等五人無任何權源，以上述建物占
      有被上訴人所有之土地，為無權占有，自應將此部分建物
      拆除，並將土地返還予被上訴人等語。上訴人丙○○辯稱
      ：附圖所示編號2部分係家父所建，非伊所建，伊無處分
      之權能，被上訴人訴請伊拆除依法不合，又上訴人戊○○
      、丁○○、甲○○○、己○○並未繼承游培之遺產，對系
      爭房地無權利義務，被上訴人此部分之訴為無理由等語；
      上訴人戊○○、丁○○、甲○○○、己○○等人辯稱：渠
      等未繼承如原判決附圖編號２所示之建物，被上訴人於原
      審追加渠等為被告，顯乏依據，當事人不適格等語。按繼
      承因死亡而開始，繼承人於被繼承人之死亡時，除有拋棄
      繼承或限定繼承外，當然承受財產上之一切權權利義務，
      民法第一千一百四十七條、第一千一百四十八條定有明文
      。是以繼承一經開始，被繼承人財產上之一切權利義務，
      即為繼承人所承受而毋須為繼承之意思表示。又按房屋之
      拆除為一種事實上之處分，未辦理所有權第一次登記之房
      屋原始起造人或受讓人，法律上雖未取得所有權，但仍取
      得事實上之處分權，故起造人或受讓人對該未保存建物有
      處分之權能。本件如原判決附圖編號2所示之建物，係上
      訴人丙○○等五人之父游培生前所建一節，為上訴人丙○
      ○等五人所是認，游培死亡以後，游培之繼承人為上訴人
      丙○○、戊○○、丁○○、甲○○○、己○○之事實，亦
      為上訴人丙○○等五人所不爭執，且有戶籍謄本、繼承系
      統表附於原審卷可稽，堪信為真實。又游培死亡後，上訴
      人丙○○等五人均未拋棄繼承或限定繼承之情，亦經本院
      依職權向原審函查屬實，有原審法院九十五年三月十日彰
      院鳴文字第0950000190號函附卷可稽（見本院卷第九十四
      頁），依上述說明，原判決附圖編號2所示建物應由上訴
      人丙○○等五人繼承而為上訴人丙○○等五人公同共有，
      取得事實上之處分權。上訴人丙○○等五人辯稱彼等之被
      繼承人游培就原判決附圖編號２所示土地有租地建屋關係
      始在該部分土地上建築如原判決附圖編號２所示建物，並
      非無權占有等語。惟為被上訴人所否認。上訴人丙○○等
      五人就其主張租地建屋之事實未能舉證證明，原難遽予採
      信。又依上訴人丙○○所提之租賃契約，上訴人丙○○向
      員林鎮公所承租之標的物為彰化縣員林鎮○○路五二一號
      房屋，該租賃契約書上「基地面積」欄空白，此觀乎上訴
      人丙○○所提為兩造所不爭執之上述房屋租賃契約書自明
      （見原審卷第三十頁），足見上訴人丙○○所租賃者為上
      述門牌號碼之房屋及該房屋所坐落之原判決附圖編號１所
      示基地，並不包括該屋以外如原判決附圖編號2所示之土
      地在內。此參諸上述房屋租賃契約載明為「台灣省彰化縣
      員林鎮公有房屋租賃契約」（見原審卷第三十頁），而非
      記載為租地建屋契約，更足佐證該租約範圍不包括房屋以
      外如原判決附圖編號2所示之土地。雖員林鎮公所函復本
      院之九十五年四月十一日員鎮財字第0950009379號函檢附
      之丙○○、游謝彩衍承租房地租金之計算式，除房屋之租
      金外，亦包含土地之租金計算在內（見本院卷第一０五頁
      及第一０六頁），惟此係因土地法第九十七條規定：「城
      市地方房屋之租金，以不超過土地及其建築物申報總價額
      年息百分之十為限」，員林鎮公所計算上訴人丙○○租用
      原判決附圖編號１所示房屋之租金時，依土地法上述法條
      規定，就房屋及該屋坐落之基地須分別計算合併為租金總
      額所致，殊難以此計算方式有包括房屋坐落之基地租金，
      即推定上訴人丙○○等五人就原判決附圖編號２所示土地
      亦包括在租約範圍內，而認上訴人丙○○等五人對原判決
      附圖編號２所示土地有租地建屋契約關係存在，是上訴人
      丙○○等五人辯稱原判決附圖編號2所示之土地亦在承租
      範圍，有租地建屋關係云云，顯不足採。又本院依職權向
      員林鎮公所函調90年1月1日上訴人丙○○與該所訂立之房
      屋租賃契約，該所95年2月9日員鎮財字第0950003133號函
      送之租賃契約原本，其上「基地面積」欄雖載有「面積0.
      0083公頃」等字 (見本院卷第六十五至六十七頁，租約原
      本置於本院證物袋編號1)，惟證人即該所財政課長謝泓叡
      於本院證稱：「九十年一月一日，丙○○（即上訴人）向
      員林鎮公所承租門牌號碼中正路和平里五二一號房屋，該
      份房屋租賃契約書是我寫的。我當時是課員，主辦鎮有土
      地及房屋的租賃業務。當時丙○○是承租員林鎮公所所有
      的上開門牌號碼房屋．．．（法官提示原審判決所附的複
      丈成果圖）其面積是依照以前舊的契約書上所載面積抄過
      來．．．．他（指上訴人丙○○）是承租員林鎮公所的上
      述房屋供居住使用．．．租賃契約書上有一欄記載基地地
      段及號碼是指房屋所坐落的地號，基地面積欄所載的面積
      是指土地的總面積，並不是出租房屋的面積」等語（見本
      院卷第一六０頁反面）。依此證述，租賃契約上「基地面
      積」欄內如有記載面積數字，該數字係指房屋坐落土地整
      筆的總面積，並不是出租房屋的面積，而上訴人丙○○於
      九十年一月一日向員林鎮公所承租者為上開房屋之情，已
      如上述，是該租賃契約書上「基地面積」欄內，不論有無
      記載面積數字，均與上訴人丙○○承租房屋之範圍無關，
      不能以租賃契約書上「基地面積」欄內有記載（土地）面
      積數字，即認上訴人丙○○承租之範圍包括房屋所坐落土
      地以外之土地（原判決附圖編號２所示之土地）。至於系
      爭租賃契約原本，其上「基地面積」欄「面積○. ○○八
      三公頃」等字係何人所載？證人即員林鎮公所財政課長謝
      泓叡於本院證稱：「法官提示卷內證物袋90年1月1日租賃
      契約原本）問：土地面積欄所載○. ○○八三這幾個數字
      是你寫的？．．．鈞院現在提示給我看的契約書原本用鉛
      筆所寫的○. ○○八三這幾個數字不是我寫的．．．．影
      印本上的○. ○○八三那幾個字有點類似我的筆跡，現在
      對照原本以後，我確認影印本上的○. ○○八三這幾個字
      不是我寫的．．」等語（見本院卷第一六一頁）。證人即
      員林鎮公所課員成復蘇於本院至現場履勘時證稱：「我是
      鎮公所辦事員，我的課長謝泓叡今日開會，無法到場，交
      代我代理到場，課長交代我提出90年1月1日公有房屋租賃
      契約書原本，我是從今年2月底開始接辦公有房屋租售業
      務，公有房屋租賃契約，在訂約時都會複寫二份，共有三
      份原本，一份交承租人，二份由公所留存，所以每件租賃
      ，鎮公所均留有二份租約原本，我今日有將鎮公所留存另
      一份租約原本帶來．．．今日所提租約原本上土地面積欄
      是空白的．．．（法官提示證人所提租約原本，有何意見
      ？）兩造均稱沒意見」等語，有本院履勘筆錄可稽（見本
      院卷第一七五頁、第一七六頁），兩造對於證人成復蘇所
      證員林鎮公所留存之租賃契約書上「基地面積」欄是空白
      一節之證詞均表示無意見，自難以員林鎮公所函送本院之
      租賃契約書上「基地面積」欄有填寫面積數字（員林鎮公
      所承辦人謝泓叡否認填寫此數字），而認定上訴人丙○○
      承租之範圍包括原判決附圖編號２所示土地。此外，上訴
      人丙○○等五人復未就其主張對原判決附圖編號２所示土
      地有租地建屋關係之事實舉證以實其說，則上訴人丙○○
      等五人以原判決附圖編號２所示建物占有使用該建物之土
      地，即無正當權源，被上訴人本於物上請求權，請求上訴
      人丙○○等五人將原判決附圖編號２所示建物拆除，將該
      部分土地返還被上訴人，亦屬正當。
（二）承上所述，被上訴人本於物上請求權，請求上訴人丙○○
      等五人應將上述411 之2地號土地上如原判決附圖編號２
      所示房屋建物拆除，並將上開土地返還予被上訴人，亦屬
      正當，原審就此部分，為被上訴人勝訴之判決，並分別酌
      定相當擔保金額，為「准」、「免」假執行之宣告，核無
      不合，上訴論旨，就此部分指摘原判決失當，求予廢棄，
      非有理由，亦應予駁回。
九、關於被上訴人請求返還相當於租金之不當得利部分：
（一）被上訴人主張上訴人丙○○自被上訴人於94年2月1日取得
      系爭土地所有權時起，無權占有如附圖編號1部分之系爭
      土地29平方公尺土地，係無法律上原因受有相當於租金之
      利益，系爭土地93年申報地價為每平方公尺31675元，上
      訴人丙○○受有相當於租金之利益每月7655元，故依土地
      法第一百零五條、第九十七條規定，請求自94年2月起至6
      月止所受相當於法定租金之不當得利38275元，並自94年7
      月8日起至清償日止，按年息百分之五計算之利息，及自
      94年7月1日起至返還系爭土地之日止，按月給付7655元等
      語。上訴人丙○○辯稱：土地法第97條、105條規定之租
      金以不超過申報地價年息百分之十為限，被上訴人竟按百
      分之十計算，顯有未合，又系爭房屋陳舊，近年百業蕭條
      生意難為，被上訴人按年息百分之十請求返還不當得利，
      顯然過高，被上訴人標購系爭房地，經員林鎮公所於94年
      2月14日點交，被上訴人取得使用權始於此時，竟請求自
      94年2月1日起之不當得利，依法不合，被上訴人於94年2
      月23日起訴，竟請求2月至6月之不當得利，顯乏法律依據
      等語。按無法律上原因而受利益，致他人受損害者，應返
      還其利益，民法第一百七十九條前段定有明文。而無權占
      有他人房屋或土地，可能獲得相當於租金之利益，為社會
      通常之觀念，被上訴人於94年2月1日取得系爭土地所有權
      ，有土地登記第一類謄本可憑，被上訴人自此時起即享有
      民法第765條自由使用、收益、處分其所有物，並排除他
      人干涉之權利，上訴人丙○○仍無權占用系爭土地，無法
      律上之原因而獲得相當於租金之利益，致被上訴人受損害
      ，被上訴人自得依不當得利法則，請求上訴人丙○○返還
      相當於租金之數額。按城市地方房屋之租金，以不超過土
      地及其建築物申報總價額年息百分之十為限，土地法第九
      十七條第一項定有明文，上訴人丙○○無權占有如附圖編
      號1部分建物之基地面積為29平方公尺，已如前述，被上
      訴人主張以該土地申報地價每平方公尺31675元計算，亦
      有土地登記第一類謄本為證，故其價值為918575元，查上
      訴人丙○○自承伊占有使用原判決附圖編號１所示房屋係
      供經營洗衣店之用，其左側為騎士西服、化粧品店、蕭外
      科、輕井澤火鍋店、右側為嘉裕西服、日向洗衣店、永安
      診所、豐裕學生服，對面為仁愛眼鏡、光華照像、美髮店
      、華哥爾內衣店、手機店、內衣店、茶  飲店、中信眼鏡
      、通訊行，距離員林火車站僅一百公尺，該處商店林立，
      來往人車頻繁，有本院履勘筆錄可據（見本院卷第一七八
      頁），本院斟酌其使用情形及建物所在位置、繁榮程度、
      交通方便性等因素，亦認為按土地申報總價年息百分之十
      計算損害金應屬相當，占用土地價值918575元，以年利率
      百分之十即91858元計算，其每月之租金為7655元，被上
      訴人請求自94年2月1日起至6月30日止所受相當於法定租
      金之不當得利38275元（7655×5＝38275），並自94年7月
      8日（即追加聲明狀繕本送達之日）起至清償日止，按年
      利率百分之五計算之利息，並無不當，另請求自94年7月1
      日起至返還系爭建物之日止，按月返還7655元相當於租金
      之不當得利，亦無不當。
（二）原審就此部分，為被上訴人勝訴之判決，並分別酌定相當
      擔保金額，為「准」、「免」假執行之宣告，核無不合，
      上訴論旨，就此部分指摘原判決失當，求予廢棄，非有理
      由，亦應予駁回。
十、本件判決之基礎已臻明確，兩造其餘攻擊防禦方法及舉證，
    核於判決結果無影響，毋庸逐一論述，附此敘明。
十一、據上論結，本件上訴為無理由，依民事訴訟法第四百四十
      九條第一項、第七十八條，判決如主文。
中    華    民    國    95    年    7     月    25    日
                      民事第五庭審判長法  官  吳火川
                                      法  官  朱  樑
                                      法  官  邱森樟
以上正本係照原本作成。
如對本判決上訴，須於收受判決送達後二十日內向本院提出上訴
書狀，其未表明上訴理由者，應於提出上訴後二十日內向本院提
出上訴理由書 (須按他造人數附具繕本)。
上訴時應提出委任律師為訴訟代理人之委任狀。具有民事訴訟法
第四百六十六條之一第一項但書或第二項之情形為訴訟代理人者
，另應附具律師及格證書及釋明委任人與受任人有該條項所定關
係之釋明文書影本。
                                      書記官  鄧智惠
中    華    民    國    95    年    7     月    28    日
                                                      Ｈ


司法院資訊處製作；財團法人民間司法改革基金會備份。
